【裁判字號】    92,簡上,243
【裁判日期】    920930
【裁判案由】    給付違約金
【裁判全文】
臺灣高雄地方法院民事判決  九十二年度簡上字第二四三號
    上  訴  人  乙○○
    被上訴人    甲○○
右當事人間請求給付違約金事件，上訴人對於中華民國九十二年五月一日本院高雄簡
易庭第一審簡易判決（九十二年度雄簡字第九四一號）提起上訴，經本院於民國九十
二年九月二十五日言詞辯論終結，判決如左：
    主      文
上訴駁回。
第二審訴訟費用由上訴人負擔。
    事實及理由
一、本件上訴人起訴主張：被上訴人於民國九十一年十一月十一日委由訴外人江鳳祥
    將其所有坐落於高雄市鎮一小段一四一二地號土地及其上建物門牌號
    碼高雄市○○區○○街二十八號之房屋（下稱系爭房地），以新臺幣（下同）五
    百八十萬元出賣予上訴人，上訴人於當日即支付定金八萬元，而依兩造約定，兩
    造應於翌日補定買賣契約，然被上訴人非但拒不簽約，反仍公然對外張貼售屋廣
    告，並於九十一年十一月二十八日以高雄林華郵局第五七七號存證信函略以：「
    買賣雙方沒有正式成立簽約，那來契約‧‧‧臺端最基本簽約都沒有，如何成立
    買賣‧‧‧云云」，復於九十一年十二月二十八日委託陳富永律師函略以：「‧
    ‧‧請函到五日內，給付尾款並辦理撤銷其對該房地之假扣押‧‧‧云云」，亦
    證被上訴人片面毀約，拒不出賣，自無解除權可言，上訴人於被上訴人催告後相
    當期限內，被上訴人仍不履行，以存證信函解除雙方前買賣契約在案，兩造買賣
    契約係因被上訴人之事由而不能履行。又本件被上訴人與訴外人江鳳祥係夫妻關
    係，婚姻關係現仍存續中，於日常家務互為代理人。而被上訴人授權訴外人江鳳
    祥與上訴人簽約及收取定金八萬元，已據被上訴人委託發上開律師函、「又具狀
    向民事庭之法官請求命令上訴人於一定期間對其起訴請求及撤銷假扣押．．．等
    語」，致上訴人誤以係被上訴人出賣系爭房地，而交付定金八萬元，系爭房地縱
    非被上訴人所出賣及收取定金，被上訴人亦應依民法第一百六十九條前段之規定
    負授權人之責任。又解釋意思表示，應探求當事人之真意，不得拘泥於所用之辭
    句，民法第九十八條定有明文。雖原收據未載明訴外人江鳳祥為代理人，惟被上
    訴人與訴外人江鳳祥為夫妻關係，二人均到場收取定金，足見被上訴人應為系爭
    房地之出賣人無疑。為此，爰依民法第二百五十九條第一項及第二百四十九條第
    一項第三款之規定，請求被上訴人給付十六萬元及法定遲延利息。原審未依法行
    使闡明權及探求當事人之真意，遽予判決，其認事用法顯有違誤，爰提起上訴，
    並聲明（一）原判決廢棄。（二）被上訴人應給付上訴人十六萬元及自起訴狀繕
    本送達之翌日起至清償日止，按年利率百分之五計算之利息。
二、被上訴人則以：系爭房地為伊所有，伊有同意伊夫即訴外人江鳳祥出賣系爭房地
    予上訴人，且係由訴外人江鳳祥與上訴人接洽，上訴人亦知悉系爭房地為伊所有
    ，雖確於九十一年十一月十一日收受上訴人所交付之定金八萬元，惟上訴人因無
    法給付剩餘價金而無法履約等語，資為抗辯，並聲明（一）駁回上訴。（二）上
    訴費用由上訴人負擔。
三、按訴權存在之要件分三種，一為關於訴訟標的之法律關係之要件，二為關於保護
    之必要之要件，三為關於當事人適格之要件，如某子主張某丑對伊負有債務而向
    某寅提起請求清償時，其事實上之陳述，與其應受判決事項之聲明，雖屬矛盾，
    而就其聲明解釋之，應認其已主張對於某寅有給付請求權，該訴訟仍不外以某子
    對於某寅之給付請求權為訴訟標的，自僅欠缺第一要件，而非欠缺第三要件，有
    最高法院三十一年度決議意旨可參。而契約當事人之一方，為確保其契約之履行
    ，而交付他方之定金，除當事人另有約定外，於契約因可歸責於受定金當事人之
    事由，致不能履行時，該當事人負加倍返還其所受定金之義務；契約解除時，當
    事人雙方回復原狀之義務，為民法第二百四十九條第一項第三款及第二百五十九
    條所規定。而債權人基於債之關係，得向債務人請求給付，為民法第一百九十九
    條第一項所明文，故依該規定，足認債為特定人間之權利義務關係，債權人僅得
    向債務人請求給付，是此，依前開民法第二百四十九條第一項第三款及第二百五
    十九條之規定，債權人請求返還定金，僅得對契約相對人即債務人請求，而不得
    對該契約以外之第三人請求。查系爭房地之買賣契約當事人為上訴人（買受人）
    及訴外人即被上訴人之夫江鳳祥（出賣人）一情，業經兩造於原審及本院準備程
    序調查及上訴人於本院審理時所自承明確（參原審九十二年四月十七日言詞辯論
    筆錄、本院九十二年九月十九日準備程序筆錄、九十二年九月二十五日言詞辯論
    筆錄），且上訴人復陳稱系爭房地買賣契約無法訂立原因，乃係訴外人江鳳祥未
    與伊訂約，伊係將定金交付予江鳳祥等語，並提出收據一紙為證，而依該收據所
    載「房屋買賣住址為高雄市○○區○○街二十八號，買方先付定金八萬元，房屋
    總價新臺幣五百八十萬元整，收款人江鳳祥，中華民國九十一年十一月十一日」
    等情，益證系爭房地之買賣契約當事人應為上訴人與訴外人江鳳祥，而非上訴人
    與被上訴人，是上訴人主張被上訴人應負民法第一百六十九條表見代理之授權人
    責任，顯有矛盾，從而依據民法前開規定請求被上訴人給付十六萬元及自起訴狀
    繕本送達翌日起至清償日止按年息百分之五計算之利息，於法尚有未合。
四、綜上所述，系爭房地之買賣契約當事人為上訴人與訴外人江鳳祥，而非上訴人與
    被上訴人，從而，上訴人依民法第二百四十九條第一項第三款及第二百五十九條
    之規定，請求被上訴人給付十六萬元及法定遲延利息，洵屬無據，不應准許。原
    審因而為上訴人敗訴之判決，經核其論事用法並無違誤，自應予以維持，上訴意
    旨指摘原判決不當，求予廢棄改判，自無理由，應駁回其上訴。
五、本件事證已臻明確，兩造其餘之攻擊防禦方法核與判決結果不生影響，毋庸一一
    論列，併此敘明。
六、據上論結，本件上訴為無理由，依民事訴訟法第四百三十六條之一第三項、第四
    百四十九條第一項、第七十八條，判決如主文。
中      華      民      國    九十二    年      九      月     三十     日
                              臺灣高雄地方法院民事第五庭
~B審判長法  官  陳嘉惠
~B      法  官  鍾素鳳
~B      法  官  何悅芳
右為正本係照原本作成。
本判決不得上訴。
中      華      民      國    九十二    年      九      月     三十     日
~B法院書記官  楊明月


司法院資訊處製作；財團法人民間司法改革基金會備份。
